【裁判字號】    99,司養聲,88
【裁判日期】    991027
【裁判案由】    終止收養許可
【裁判全文】
臺灣新竹地方法院民事裁定            99年度司養聲字第88號
聲  請  人  乙○○
上列當事人聲請養母死亡後許可終止收養關係事件，本院裁定如
下：
    主  文
聲請駁回。
聲請程序費用新臺幣壹仟元由聲請人負擔。
    理  由
一、本件聲請意旨略以：聲請人即被收養人乙○○（女，民國○○
    年○月○○日生，身分證統一編號：Ｚ000000000號）於81年6月
    22日為養父林廷養及養母甲○○（女，39年10月1日生）夫
    妻共同收養，因收養人甲○○業已於94年9月7日死亡，而收
    養人與養父林廷養亦已達成終止收養之協議，為返家照顧生
    母，爰依民法第1080條之1第1項之規定，聲請許可終止與養
    母間之收養關係。
二、按夫妻收養子女時，應共同為之，民法第1074條前段定有明
    文。次按養父母死亡後，養子女得聲請法院許可終止收養關
    係。法院認終止收養顯失公平者，得不許可之，民法第1080
    條之1 第1 項、第4 項分別定有明文。又民法第6 條規定「
    人之權利能力，始於出生，終於死亡。」是法律關係之變動
    ，當以該自然人生存時發生為原則。上開民法第1080條之 1
    之規定，乃為維持養子女利益所設之例外規定，而例外規定
    本應從嚴解釋。觀諸該條文之立法沿革及修正理由為如養父
    母一方死亡者，其與養子女間之收養關係原則上即屬無從合
    意終止，縱養子女單獨與尚生存之他方合意終止收養關係，
    然因終止之效力並不及於已故者，養子女與已故者間之收養
    關係仍屬存在，從而養子女與其本生父母間之關係仍屬無法
    回復，對養子女甚為不利。而在養父母死亡後，原條文第10
    80條第5 項規定僅限於養子女不能維持生活而無謀生能力時
    ，始得聲請法院許可終止收養，失之過嚴。養父母死亡後，
    為保護養子女利益，應使其有聲請法院許可終止收養之機會
    ，爰明定於本條第 1項。至於單獨收養而收養者死亡後，或
    夫妻共同收養時，夫或妻死亡，而生存之一方與養子女已終
    止收養關係後，養子女始可適用本項聲請法院許可終止其與
    已死亡之養父母之收養關係。如是可知該條文在養子女係由
    養父母共同收養之情形時，須夫或妻死亡，而生存之一方與
    養子女已終止收養關係後，且別無顯失公平之情形，養子女
    始可適用。
三、查本件聲請人主張之事實，固據提出與其所述相符之戶籍謄
    本為證，核與證人即聲請人養父林廷養證述情節相符，又聲
    請人與證人並當庭表示會自行赴戶政事務所辦理終止收養登
    記（參本院99年7月30日訊問筆錄），經本院於99年10月18
    日依職權向新竹縣尖石鄉戶政事務查詢聲請人之最新戶籍謄
    本，依該戶籍謄本所示，聲請人與其養父林廷養之收養關係
    仍存續中。揆諸前揭說明，是認聲請人向本院為終止收養之
    聲請，於法不合，應予駁回。
四、爰裁定如主文。
五、如不服本裁定應於送達後10日內向本院提出抗告狀，並繳納
    抗告費新臺幣1,000元。
中    華    民    國    99    年    10    月    27    日
                    家事法庭司法事務官

司法院資訊處製作；財團法人民間司法改革基金會備份。
